ACORDAO-COMPLETO-2565527

ACÓRDÃO 9204/2022 ATA 41/2022 - PRIMEIRA CÂMARA

VISTA, relatada e discutida esta tomada de contas especial instaurada pela Caixa Econômica Federal - Caixa em decorrência da "não apresentação da prestação de contas final do total dos recursos contratados" por meio do Contrato de Repasse 0125459-71/2001, firmado com a Prefeitura Municipal de Campina Grande/PB, que tinha por finalidade a execução de obras de urbanização em áreas ocupadas por população de baixa renda, consistentes na pavimentação em paralelepípedo e drenagem de áreas diversas.
ACORDAM os Ministros do Tribunal de Contas da União, reunidos em sessão da Primeira Câmara, ante as razões expostas pelo Relator e com fundamento no arts. 1º, inciso I, e 12, incisos I e II, da Lei 8.443/1992 c/c art., 202, §§ 1º e 2º, do Regimento Interno, em: 
9.1. excluir a responsabilidade de Cozete Barbosa Loureiro Garcia de Medeiros, Romero Rodrigues Veiga e Veneziano Vital do Rego Segundo Neto da presente relação processual;
9.2. restituir os autos à Secretaria de Controle Externo de Tomada de Contas Especial - SecexTCE para que:
9.2.1. proceda à identificação dos agentes responsáveis pela execução do Contrato de Repasse 0125459-71/2001 no âmbito de Campina Grande/PB, à luz da delegação prevista nas Leis Complementares municipais 1/997 e 29/2005 c/c o Decreto 2.603/1997;
9.2.2. busque melhor esclarecer os motivos que levaram à rejeição, pela Caixa das quantias impugnadas, inclusive quanto à eventual necessidade de incluir, no débito, o valor de R$ 6.203,67, de 22/12/2003, e o maior detalhamento da parcela de R$ 108.070,90; 
9.2.3. promova, após o saneamento das questões indicadas nos itens 9.2.1 e 9.2.2, as citações e audiências necessárias, pelos valores impugnados e ausência das prestações de contas;
9.3. enviar cópia desta deliberação aos agentes indicados no item 9.1 deste acórdão, com a informação de que a íntegra do relatório e do voto que a fundamentam podem ser consultados no endereço eletrônico www.tcu.gov.br/acordaos.

Tomada de contas especial instaurada  em decorrência da não apresentação da prestação de contas final do total dos recursos contratados por meio do Contrato de Repasse 0125459-71/2001, que tinha por finalidade a execução de obras de urbanização em áreas ocupadas por população de baixa renda, consistentes na pavimentação em paralelepípedo e drenagem de áreas diversas.

Primeira Câmara

Município de Campina Grande/PB

3. Responsáveis: Cozete Barbosa Loureiro Garcia de Medeiros (XXX.817.514-XX); Romero Rodrigues Veiga (XXX.077.934-XX); Veneziano Vital do Rego Segundo Neto (XXX.463.764-XX)

13.1. Ministros presentes: Walton Alencar Rodrigues (Presidente), Benjamin Zymler e Jorge Oliveira (Relator).
13.2. Ministros-Substitutos presentes: Augusto Sherman Cavalcanti e Weder de Oliveira.

JORGE OLIVEIRA

Transcrevo como parte do Relatório a instrução elaborada na Secretaria de Controle Externo de Tomada de Contas Especial - SecexTCE, a qual foi acolhida pelo corpo dirigente da unidade:
"INTRODUÇÃO
1. Cuidam os autos de tomada de contas especial instaurada pela Caixa Econômica Federal (mandatária na Secretaria Especial de Desenvolvimento Urbano da Presidência da República) , em desfavor de Veneziano Vital do Rego Segundo Neto (CPF: XXX.463.764-XX) , Romero Rodrigues Veiga (CPF: XXX.077.934-XX) e Cozete Barbosa Loureiro Garcia de Medeiros (CPF: XXX.817.514-XX) , em razão de omissão no dever de prestar contas do Contrato de Repasse 0125459-71/2001, Siafi 429804 (peça 26) , firmado entre a União, por intermédio da Caixa, e o município Campina Grande - PB, e que tinha por objeto a execução de urbanização de áreas habitadas por população de baixa renda no município.
HISTÓRICO
2. Em 18/8/2020, com fundamento na IN/TCU 71/2012, alterada pela IN/TCU 76/2016 e DN/TCU 155/2016, o dirigente da instituição Caixa Econômica Federal (mandatária No (a) Secretaria Executiva do Ministério das Cidades (extinta) ) autorizou a instauração da tomada de contas especial (peça 1) . O processo foi registrado no sistema e-TCE com o número 421/2019.
3. O Contrato de repasse de registro Siafi 429804 foi firmado no valor de R$ 6.600.000,00, sendo R$ 6.000.000,00 à conta do concedente e R$ 600.000,00 referentes à contrapartida do convenente. Teve vigência de 19/12/2001 a 31/12/2017, com prazo para apresentação da prestação de contas em 1/3/2018. Os repasses efetivos da União totalizaram R$ 6.000.000,00 (peça 103) .
4. A prestação de contas e complementações enviadas foram analisadas por meio dos documentos constantes no processo (peças 70-83) .
5. O fundamento para a instauração da Tomada de Contas Especial, conforme consignado na matriz de responsabilização elaborada pelo tomador de contas, foi a constatação das seguintes irregularidades: 
'Não comprovação da boa e regular aplicação dos recursos federais repassados à Prefeitura Municipal de Campina Grande - PB, em face da omissão no dever de prestar contas dos valores transferidos, no âmbito do contrato de repasse descrito como 'INFRA - ESTRUTURA URBANA', no período de 19/12/2001 a 31/12/2017, constante no quadro do item 2.2 (peça 1, p.3) , cujo prazo encerrou-se em 01/03/2018.
Não comprovação da boa e regular aplicação dos recursos federais repassados à Prefeitura Municipal de Campina Grande - PB, em face da omissão no dever de prestar contas dos valores transferidos, no âmbito do contrato de repasse descrito como 'INFRA - ESTRUTURA URBANA', no período de 19/12/2001 a 31/12/2017, cujo prazo encerrou-se em 2/3/2018.'
6. Os responsáveis arrolados na fase interna foram devidamente comunicados e, diante da ausência de justificativas suficientes para elidir as irregularidades e da não devolução dos recursos, instaurou-se a tomada de contas especial.
7. No relatório (peça 110) , o tomador de contas concluiu que o prejuízo importaria no valor original de R$ 915.056,69, imputando-se a responsabilidade a Veneziano Vital do Rego Segundo Neto, prefeito no período de 1/1/2005 a 31/12/2008 e 1/1/2009 a 31/12/2012, na condição de prefeito sucessor, Romero Rodrigues Veiga, prefeito no período de 1/1/2013 a 31/12/2016 e 1/1/2017 a 31/12/2020, na condição de prefeito sucessor, e Cozete Barbosa Loureiro Garcia de Medeiros, prefeito no período de 6/4/2002 a 31/12/2004, na condição de gestor dos recursos.
8.  Em 12/2/2021, a Controladoria-Geral da União emitiu o relatório de auditoria (peça 113) , em concordância com o relatório do tomador de contas. O certificado de auditoria e o parecer do dirigente do órgão de controle interno concluíram pela irregularidade das presentes contas (peças 114 e 115) .
9. Em 30/3/2021, o ministro responsável pela área atestou haver tomado conhecimento das conclusões contidas no relatório e certificado de auditoria, bem como do parecer conclusivo do dirigente do órgão de controle interno, manifestando-se pela irregularidade das contas, e determinou o encaminhamento do processo ao Tribunal de Contas da União (peça 116) .
ANÁLISE DOS PRESSUPOSTOS DE PROCEDIBILIDADE DA IN/TCU 71/2012
Avaliação de Viabilidade do Exercício do Contraditório e Ampla Defesa
10. Verifica-se que não houve o transcurso de mais de dez anos desde o fato gerador sem que tenha havido a notificação dos responsáveis pela autoridade administrativa federal competente (art. 6º, inciso II, c/c art. 19 da IN/TCU 71/2012, modificada pela IN/TCU 76/2016) , uma vez que o fato gerador da irregularidade sancionada ocorreu em 2/3/2018 (dia seguinte ao término do prazo para apresentação da prestação de contas) , e os responsáveis foram notificados sobre as irregularidades pela autoridade administrativa competente conforme abaixo:
10.1. Veneziano Vital do Rego Segundo Neto, por meio do ofício acostado ao processo (peça 19) , recebido em 3/9/2020, conforme AR (peça 20) .
10.2. Romero Rodrigues Veiga, por meio do ofício acostado ao processo (peça 17) , recebido em 31/8/2020, conforme AR (peça 18) .
10.3. Cozete Barbosa Loureiro Garcia de Medeiros, por meio do ofício acostado ao processo (peça 21) , recebido em 2/10/2020, conforme AR (peça 22) .
Valor de Constituição da TCE 
11. Verifica-se, ainda, que o valor atualizado do débito apurado (sem juros) em 1/1/2017 é de R$ 1.946.160,10, portanto superior ao limite mínimo de R$ 100.000,00, na forma estabelecida conforme os arts. 6º, inciso I, e 19 da IN/TCU 71/2012, modificada pela IN/TCU 76/2016. 
OUTROS PROCESSOS/DÉBITOS NOS SISTEMAS DO TCU COM OS MESMOS RESPONSÁVEIS
12. Informa-se que foram encontrados processos no Tribunal com os mesmos responsáveis:
13. (...) 
14. A tomada de contas especial está, assim, devidamente constituída e em condição de ser instruída.
EXAME TÉCNICO  
15. Da análise dos documentos presentes nos autos, verifica-se que Veneziano Vital do Rego Segundo Neto (CPF: XXX.463.764-XX) , Romero Rodrigues Veiga (CPF: XXX.077.934-XX) e Cozete Barbosa Loureiro Garcia de Medeiros (CPF: XXX.817.514-XX) eram as pessoas responsáveis pela gestão e execução dos recursos federais recebidos por meio do Contrato de repasse de registro Siafi 429804, tendo o prazo final para apresentação da prestação de contas expirado em 1/3/2018. 
16. Verifica-se que foi dada oportunidade de defesa aos agentes responsabilizados na fase interna, em obediência aos princípios constitucionais que asseguram o direito ao contraditório e à ampla defesa (art. 5º, inciso LV, da Constituição Federal) , conforme detalhado no item 'Análise dos Pressupostos de Procedibilidade da IN/TCU 71/2012', subitem ' Prejuízo ao Contraditório e Ampla Defesa'.
17. Entretanto, os responsáveis não apresentaram justificativas suficientes para elidir as irregularidades e não recolheram o montante devido aos cofres do Tesouro Nacional, razão pela qual suas responsabilidades devem ser mantidas.
Fase Interna
18. Cabe, preliminarmente, sintetizar o histórico da análise realizada na fase interna destas Contas pelo MDR em relação ao ajuste em comento, indicada a seguir. 
19. No Relatório de TCE 103/20/CEGOV/CEF (peça 110) , em que os fatos estão circunstanciados e a responsabilização pelo débito apurado foi atribuída aos seguintes prefeitos: Cozete Barbosa Loureiro Garcia de Medeiros (CPF XXX.817.514-XX) , gestão de 6/4/2002 a 31/12/2004; Veneziano Vital do Rego Segundo Neto (CPF XXX.463.764-XX) , gestão de 1/1/2005 a 31/12/2008 e 1/1/2009 a 31/12/2012; Romero Rodrigues Veiga (CPF XXX.077.934-XX) , gestão de 1/1/2013 a 31/12/2016 e 1/1/2017 a 31/12/2020. A motivação consignada foi da não comprovação da regular aplicação dos recursos repassados pela União, consubstanciado na omissão no dever de prestar contas de valores transferidos no âmbito do contrato de repasse.
19.1. O plano de trabalho aprovado (peça 24, p. 2) previu a pavimentação em paralelepípedo e drenagem das áreas do município (Jardim Borborema III, Invasão do Tambor, Loteamento Austro França, ruas no Jardim Paulistano e drenagem na Av. Juscelino Kubitscheck) no período de sete meses. 
19.2. De acordo com o Parecer Circunstanciado (peça 1) , a área técnica da mandatária consignou o seguinte: (1) as obras tiveram início em 15/2/2002; (2) foram executados 100% do objeto pactuado; (3) o objeto foi concluído com funcionalidade, cumpriu com os objetivos propostos no plano de trabalho e houve benefício à população alvo do empreendimento; (4) as prestações de contas parciais relativas aos desbloqueios ocorridos em 22/12/2003, 29/12/2003 e 13/6/2005 não foram aprovadas e, por consequência, não houve aprovação da prestação de contas final.
19.3. Ainda segundo a Caixa, Cozete e Veneziano foram notificados e não responderam, enquanto Romero, por intermédio do procurador do município, apresentou resposta com a finalidade de esclarecer a situação do contrato. O relato foi de que o município informou como os recursos do contrato foram empregados, que houve a execução do objeto e a ocorrência de divergência entre a Construtora Queiroz Galvão (empresa executora) e a Urbema (empresa pública municipal responsável por promover a execução de obras de desenvolvimento urbano) , que resultou em processo judicial da primeira em face da segunda (n°. 002414-91.2004215.0011) . 
19.4. Para a instituição financeira, as informações não foram suficientes para atestar a boa e regular aplicação dos recursos federais repassados, e não foi apresentada por parte dos sucessores qualquer ação civil no sentido de responsabilizar seus antecessores pela ausência da prestação de contas dos valores. 
19.5. Também registrou que, embora tenha empreendido diversas medidas administrativas junto ao ente contratado - envio de ofícios a diferentes mandatários (peças 3-8) , comunicações eletrônicas (peça 9) e realização de reuniões (peça 10) - visando apresentação da documentação necessária à aprovação das prestações de contas parciais (mencionadas na peça 1) , de modo a permitir a prestação de contas final e, assim, regularizar a ocorrência de dano, os documentos requisitados não foram apresentados.
19.6. Cabe transcrever trecho da análise realizada, in verbis:
'PARECER CONCLUSIVO DO TOMADOR DE CONTAS ESPECIAL 
15. Na opinião deste Tomador de Contas Especial, os fatos apurados no processo indicam omissão no dever de prestar contas, caracterizando prejuízo ao erário, tendo sido quantificado o dano e identificados os agentes responsáveis, conforme item 10 deste relatório. 
16. No tocante à quantificação do dano e à atribuição da responsabilidade, conforme motivações expostas no item 10 deste relatório, entende-se que a soma dos débitos indicados na Irregularidade 1 no valor de R$806.986,69, deve ser imputado a Senhora Cozete Barbosa Loureiro Garcia de Medeiros, ao Senhor Veneziano Vital do Rego Segundo Neto e ao Senhor Romero Rodrigues Veiga, enquanto o débito indicado na Irregularidade 2, no valor de R$108.070,00, deverá ser de responsabilidade dos Senhores Veneziano Vital do Rego Segundo Neto e Romero Rodrigues Veiga. 
17. À Senhora Cozete Barbosa Loureiro Garcia de Medeiros, Prefeita Municipal no período de 06/04/2002 a 31/12/2004, cabe a responsabilização pelo dano apurado  (Irregularidade 1)  tendo em vista que foi a gestora dos recursos do contrato e que deveria ter realizado a prestação de contas dos valores repassados durante seu mandato. Na impossibilidade de fazê-lo, devidamente justificada, deveria adotar medidas para o resguardo do erário. 
18. A responsabilidade deve se estender aos gestores sucessores cujos mandatos foram alcançados pela vigência contratual assim como o prazo para apresentação da prestação de contas final, tendo em vista o princípio da Continuidade Administrativa, corroborado com o disposto pela Súmula 230 do TCU, a qual enuncia que compete ao prefeito sucessor apresentar as contas referentes aos recursos federais recebidos por seu antecessor, quando este não o tiver feito ou, na impossibilidade de fazê-lo, adotar as medidas legais visando ao resguardo do patrimônio público com a instauração da competente Tomada de Contas Especial, sob pena de corresponsabilidade. 
19. O Senhor Veneziano Vital do Rego Segundo Neto, Prefeito Municipal de 01/01/2005 a 31/12/2012, deve ser responsabilizado porque foi o gestor sucessor a quem caberia realização da prestação de contas tanto dos valores indicados na Irregularidade 1 do item 10 supra quanto no valor indicado na Irregularidade 2. No tocante ao débito decorrente dessa última irregularidade, destaca-se que Veneziano geriu os recursos dos quais também não houve prestação de contas. Além disso, o gestor realizou prorrogações de vigência do ajuste por meio de termos aditivos, o que denotou o interesse do município em cumprir as obrigações contratuais (peças 50, 51) . O gestor também não adotou medidas de resguardo ao erário ou apresentou justificativas que o impediram de fazê-lo. 
20. O Senhor Romero Rodrigues Veiga, Prefeito Municipal no período de 01/01/2013 a 31/12/2020, deve ser responsabilizado tendo em vista ser o gestor sucessor a quem caberia realização da prestação de contas tanto dos valores dos valores indicados na Irregularidade 1 do item 10 supra quanto no valor indicado na Irregularidade 2 uma vez que a vigência contratual atingiu seu mandato. Mesmo ciente das irregularidades apontadas conforme diligências e notificações realizadas pela mandatária, assinou termo de prorrogação de vigência em sua gestão (peças 53 a 55) e deixou de adotar medidas efetivas para apresentar a prestação de contas à mandatária, nem comprovou ações para resguardo ao erário.
21. Os avisos de recebimento referenciados no item 13 deste relatório indicam que os agentes responsáveis tiveram oportunidade de defesa, em observância ao art. 5°, inciso LV da Constituição Federal. Como não houve recolhimento aos cofres públicos da importância impugnada e não foram apresentados elementos de defesa por parte de Cozete Barbosa Loureiro Garcia de Medeiros e Veneziano Vital do Rego Segundo Neto, além de as alegações apresentadas na gestão de Romero Rodrigues Veiga (peça 104) serem insuficientes para saneamento das irregularidades, subsistem os motivos que legitimaram a instauração desta tomada de contas especial, considerando que foram esgotadas as medidas administrativas para ressarcimento do dano ao erário.' (Grifos acrescidos; negritos originais) 
20. No Parecer Circunstanciado da TCE, datado de 18/8/2020 (peça 1) , consta a informação de que partes das prestações de contas parciais não foram apresentadas, mais especificamente as relativas às liberações de recursos financeiros em 22/12/2003, no valor de R$ 310.183,57, em 29/12/2003, nos valores de R$ 29.841,33 e R$ 466.961,79 (total de R$ 496.803,12) , e em 13/6/2005, no valor de R$ 108.070,90. (liberação corresponde a valores federais repassados e/ou provenientes de rendimentos daqueles recursos) . Há o registro de que houve notificação do contratado (em setembro/2004, em julho/2008, em junho/2012, em setembro/2017 e em agosto/2019) , não tendo ocorrido manifestação.
Ajuste Responsabilização/Débito
21. Conforme o termo do contrato de repasse (peça 26) , assinado em 19/12/2001, entre a União, por intermédio da Caixa, na qualidade de agente operador nos termos do contrato de prestação de serviços com a Secretaria Especial de Desenvolvimento Urbano da Presidência da República, e o município Campina Grande - PB, tendo por representante o então prefeito Cássio Cunha Lima (CPF XXX.874.324-XX) , o objeto contratado teve por finalidade a transferência de recursos financeiros da União para a execução de urbanização de áreas habitadas por população de baixa renda no município. O prazo para apresentação da prestação de contas foi fixado em até 60 dias após o término da vigência do contrato (cláusula décima primeira) . 
22. Do Relatório de TCE 103/20/CEGOV/CEF (peça 110) , observa-se que o contrato de repasse teve sua vigência prorrogada inúmeras vezes pelas gestões dos prefeitos que sucederam àquele que formalizou o ajuste (Cássio Cunha) , expirando em 31/12/2017, com a data limite para apresentação da prestação de contas fixada em 1/3/2018. Na gestão de Cozete Barbosa Loureiro Garcia de Medeiros (6/4/2002 a 31/12/2004) , houve a liberação de três valores pendentes de prestação de contas e o ajuste foi prorrogado por duas vezes. Na gestão de Veneziano Vital do Rego Segundo Neto (1/1/2005 a 31/12/2008 e 1/1/2009 a 31/12/2012) , houve a liberação de um dos valores pendentes de prestação de contas e o ajuste foi prorrogado por nove vezes. Na gestão de Romero Rodrigues Veiga (1/1/2013 a 31/12/2016 e 1/1/2017 a 31/12/2020) , não houve liberação de valor pendente, mas o ajuste foi prorrogado por três vezes e se encerrou em sua administração, quando deveria ter apresentado a prestação de contas final. 
23. Dos extratos bancários da conta específica, e respectiva conciliação bancária, juntados aos autos (peças 98-99) , verifica-se que os valores liberados (repassados) pendentes foram utilizados no mesmo dia (para os três primeiros valores) ou poucos dias após (para o último valor) , indicando ser o gestor municipal à época das liberações quem efetivamente geriu e aplicou os recursos federais. Ou seja, foram sacados no mesmo dia os valores dos créditos de R$ 310.183,57, em 22/12/2003, e de R$ 496.803,12 (composto dos valores de R$ 29.841,33 e R$ 466.961,79) , em 29/12/2003 (ambos com o histórico 'deb. autor', complementados com depósitos em dinheiro a título de recursos de contrapartida) . Foi sacado em 8/7/2005 (por meio de cheque) o valor do crédito de R$ 108.070,90.
24. O contexto indica que os três responsáveis mostraram interesse em levar a termo o contrato de repasse, já que pleitearam a prorrogação de sua vigência. Os dois primeiros gestores deveriam ter realizado a prestação de contas dos valores repassados durante os respectivos mandatos, e não o fizeram. O último deveria apresentar as prestações de contas pendentes também, já que em sua gestão se encerrou a vigência do ajuste e findou o prazo de apresentação da prestação de contas final, e não o fez. Em que pese mostrar-se adequada a responsabilização deles, cada qual deve responder por ocorrências e/ou débitos distintos, e não por débito solidário correspondente aos valores pendentes de prestação de contas parcial, como se entendeu na fase interna deste processo.
25. Assim, a responsabilidade pela não comprovação da boa e regular aplicação dos recursos federais em face de omissão na prestação de contas deve recair sobre o (a) prefeito (a) que efetivamente geriu e aplicou os recursos federais, cabendo a citação pelo débito correspondente, na condição de gestor (a) dos recursos. À prefeita Cozete Barbosa Loureiro Garcia de Medeiros, imputa-se o débito correspondente aos seguintes valores repassados/aplicados: R$ 310.183,57, em 22/12/2003; R$ 29.841,33 e R$ 466.961,79, em 29/12/2003. Ao prefeito Veneziano Vital do Rego Segundo Neto, imputa-se o débito correspondente ao seguinte valor repassado/aplicado: R$ 108.070,90, em 13/6/2005. Adicionalmente, devem ser ouvidos em audiência pela seguinte ocorrência: não disponibilização das condições materiais mínimas e necessárias para que o seu sucessor pudesse apresentar a prestação de contas daqueles valores do contrato de repasse.
26. Ao prefeito Romero Rodrigues Veiga, na condição de sucessor, cabe audiência pelo não cumprimento do prazo estipulado para apresentação da prestação de contas, mais precisamente daqueles valores do contrato de repasse, cujo prazo se encerrou em 1/3/2018, durante sua gestão.
Matriz de Responsabilização
27.  De acordo com as análises empreendidas nesta fase instrutória, as irregularidades descritas no relatório do tomador, bem como as respectivas condutas identificadas, que deram origem a esta TCE, podem ser melhor descritas da forma que se segue. A estrutura adotada nesta instrução reflete a matriz de responsabilização (peça logo anterior a esta nos autos do processo) : 
27.1. Irregularidade 1: não comprovação da boa e regular aplicação dos recursos federais repassados ao município de Campina Grande - PB, em face da omissão no dever de prestar contas dos valores transferidos em 22/12/2003 (R$ 310.183,57) e em 29/12/2003 (R$ 29.841,33 e R$ 466.961,79) , no âmbito do Contrato de Repasse 0125459-71/2001, Siafi 429804, tendo por finalidade a transferência de recursos financeiros da União para a execução de urbanização de áreas habitadas por população de baixa renda no município, com vigência no período de 19/12/2001 a 31/12/2017, cujo prazo encerrou-se em 1/3/2018.
27.1.1. Fundamentação para o encaminhamento: 
27.1.1.1. Como restou caracterizada a omissão no dever de prestar contas, também se verificou a não comprovação da boa e regular aplicação dos recursos objeto deste processo. 
27.1.1.2. Nesse diapasão, cabe ressaltar que é pacífica a jurisprudência deste Tribunal no sentido de que compete ao gestor o ônus de provar a aplicação regular dos recursos que lhe foram confiados (Acórdão 974/2018-TCU-Plenário-Relator Bruno Dantas, 511/2018 - Plenário-Relator Aroldo Cedraz, 3875/2018-1ª Câmara-Relator Vital do Rêgo, 1983/2018-1ª Câmara-Relator Bruno Dantas, 1294/2018-1ª Câmara-Relator Bruno Dantas, 3200/2018-2ª Câmara-Relator Aroldo Cedraz, 2512/2018-2ª Câmara-Relator Aroldo Cedraz, 2384/2018-2ª Câmara-Relator: José Múcio Monteiro, 2014/2018-2ª Câmara-Relator Aroldo Cedraz, 901/2018-2ª Câmara-Relator: José Múcio Monteiro, entre outros) .
27.1.2. Evidências da irregularidade: documentos técnicos presentes no processo (peças 1, 2, 3, 4, 5, 6, 7, 8, 9, 10, 24, 26, 98, 99, 104, 105, 106 e 110) .
27.1.3. Normas infringidas: art. 37, caput, c/c o art. 70, parágrafo único, da Constituição da República Federativa do Brasil; art. 93, do Decreto-lei 200/1967; art. 66, do Decreto 93.872/1986; Portaria Interministerial MPDG/MF/CGU 424/2016 (Art. 70, § 1º, inc. I) ; CR N 0125459-71/2001/MCIDADES/CAIXA, Cláusula Terceira, item 3.2, alínea 'e', e Cláusula Décima Primeira, item 11 e subitens.
27.1.4. Débitos relacionados à responsável Cozete Barbosa Loureiro Garcia de Medeiros (CPF: XXX.817.514-XX) :
	Data de ocorrência
	Valor histórico (R$) 

	22/12/2003
	310.183,57

	29/12/2003
	29.841,33

	29/12/2003
	466.961,79

Valor atualizado do débito (sem juros) em 22/6/2022: R$ 2.333.320,75
27.1.5.  Cofre credor: Tesouro Nacional.
27.1.6.  Responsável: Cozete Barbosa Loureiro Garcia de Medeiros (CPF: XXX.817.514-XX) .
27.1.6.1. Conduta: não demonstrar a boa e regular aplicação dos recursos federais recebidos e geridos por meio do instrumento em questão, no período de sua gestão, em face da omissão na prestação de contas, cujo prazo se encerrou em 01/03/2018.
27.1.6.2. Nexo de causalidade: a conduta descrita impediu o estabelecimento do nexo causal entre as possíveis despesas efetuadas com os recursos recebidos, no âmbito do instrumento em questão, no período de 19/12/2001 a 31/12/2015.
27.1.6.3. Culpabilidade: não há excludentes de ilicitude, de culpabilidade e de punibilidade; é razoável supor que a responsável tinha consciência da ilicitude de sua conduta; era exigível conduta diversa da praticada, qual seja, desincumbir-se do seu dever por meio da apresentação da prestação de contas no prazo e forma devidos. 
27.1.7. Encaminhamento: citação.
27.2. Irregularidade 2: não comprovação da boa e regular aplicação dos recursos federais repassados ao município de Campina Grande - PB, em face da omissão no dever de prestar contas do valor transferido em 13/6/2005 (R$ 108.070,90) , no âmbito do Contrato de Repasse 0125459-71/2001, Siafi 429804, tendo por finalidade a transferência de recursos financeiros da União para a execução de urbanização de áreas habitadas por população de baixa renda no município, com vigência no período de 19/12/2001 a 31/12/2017, cujo prazo se encerrou em 1/3/2018.
27.2.1. Fundamentação para o encaminhamento: 
27.2.1.1. Como restou caracterizada a omissão no dever de prestar contas, também se verificou a não comprovação da boa e regular aplicação dos recursos objeto deste processo. 
27.2.1.2. Nesse diapasão, cabe ressaltar que é pacífica a jurisprudência deste Tribunal no sentido de que compete ao gestor o ônus de provar a aplicação regular dos recursos que lhe foram confiados (Acórdão 974/2018-TCU-Plenário-Relator Bruno Dantas, 511/2018 - Plenário-Relator Aroldo Cedraz, 3875/2018-1ª Câmara-Relator Vital do Rêgo, 1983/2018-1ª Câmara-Relator Bruno Dantas, 1294/2018-1ª Câmara-Relator Bruno Dantas, 3200/2018-2ª Câmara-Relator Aroldo Cedraz, 2512/2018-2ª Câmara-Relator Aroldo Cedraz, 2384/2018-2ª Câmara-Relator: José Múcio Monteiro, 2014/2018-2ª Câmara-Relator Aroldo Cedraz, 901/2018-2ª Câmara-Relator: José Múcio Monteiro, entre outros) .
27.2.2. Evidências da irregularidade: documentos técnicos presentes no processo (peças 1, 2, 3, 4, 5, 6, 7, 8, 9, 10, 24, 26, 98, 99, 104, 105, 106 e 110) .
27.2.3. Normas infringidas: art. 37, caput, c/c o art. 70, parágrafo único, da Constituição da República Federativa do Brasil; art. 93, do Decreto-lei 200/1967; art. 66, do Decreto 93.872/1986; Portaria Interministerial MPDG/MF/CGU 424/2016 (Art. 70, § 1º, inc. I) ; CR N 0125459-71/2001/MCIDADES/CAIXA, Cláusula Terceira, item 3.2, alínea 'e', e Cláusula Décima Primeira, item 11 e subitens.
27.2.4. Débito relacionado ao responsável Veneziano Vital do Rego Segundo Neto (CPF: XXX.463.764-XX) :
	Data de ocorrência
	Valor histórico (R$) 

	13/6/2005
	108.070,90

Valor atualizado do débito (sem juros) em 22/6/2022: R$ 279.999,3127.2.5.  Cofre credor: Tesouro Nacional.
27.2.6.  Responsável: Veneziano Vital do Rego Segundo Neto (CPF: XXX.463.764-XX) .
27.2.6.1. Conduta: não demonstrar a boa e regular aplicação dos rendimentos auferidos sobre os recursos federais recebidos e geridos por meio do instrumento em questão, no período de 19/12/2001 a 31/12/2017, em face da omissão na prestação de contas, cujo prazo se encerrou em 01/03/2018.
27.2.6.2. Nexo de causalidade: a conduta descrita impediu o estabelecimento do nexo causal entre as possíveis despesas efetuadas com os recursos recebidos, no âmbito do instrumento em questão, no período de 19/12/2001 a 31/12/2015.
27.2.6.3. Culpabilidade: não há excludentes de ilicitude, de culpabilidade e de punibilidade; é razoável supor que o responsável tinha consciência da ilicitude de sua conduta; era exigível conduta diversa da praticada, qual seja, desincumbir-se do seu dever por meio da apresentação da prestação de contas no prazo e forma devidos. 
27.2.7. Encaminhamento: citação.
27.3. Irregularidade 3: não disponibilização das condições materiais mínimas e necessárias para que o seu sucessor pudesse apresentar a prestação de contas do Contrato de Repasse 0125459-71/2001, Siafi 429804, tendo por finalidade a transferência de recursos financeiros da União para a execução de urbanização de áreas habitadas por população de baixa renda no município, com vigência no período de 19/12/2001 a 31/12/2017, cujo prazo se encerrou em 1/3/2018.
27.3.1. Fundamentação para o encaminhamento: 
27.3.1.1. Tendo em vista que não há evidências da disponibilização das condições materiais mínimas e necessárias para que o sucessor pudesse apresentar a prestação de contas, cabe a audiência do gestor que geriu os recursos para se manifestar sobre o assunto.
27.3.2. Evidências da irregularidade: documentos técnicos presentes no processo (peças 1, 2, 3, 4, 5, 6, 7, 8, 9, 10, 24, 26, 98, 99, 104, 105, 106 e 110) .
27.3.3. Normas infringidas: art. 37, caput, c/c o art. 70, parágrafo único, da Constituição da República Federativa do Brasil; art. 93, do Decreto-lei 200/1967; art. 66, do Decreto 93.872/1986.
27.3.4.  Responsável: Veneziano Vital do Rego Segundo Neto (CPF: XXX.463.764-XX) .
27.3.4.1. Conduta: não disponibilizar as condições materiais mínimas e necessárias para que o seu sucessor pudesse apresentar a prestação de contas do valor transferido em 13/6/2005 (R$ 108.070,90) .
27.3.4.2. Nexo de causalidade: a conduta descrita impediu o estabelecimento do nexo causal entre as possíveis despesas efetuadas com os recursos recebidos, no âmbito do instrumento em questão, no período de 19/12/2001 a 31/12/2017.
27.3.4.3. Culpabilidade: não há excludentes de ilicitude, de culpabilidade e de punibilidade; é razoável supor que o responsável tinha consciência da ilicitude de sua conduta; era exigível conduta diversa da praticada, qual seja, desincumbir-se do seu dever por meio da apresentação da prestação de contas no prazo e forma devidos. 
27.3.5.  Responsável: Cozete Barbosa Loureiro Garcia de Medeiros (CPF: XXX.817.514-XX) .
27.3.5.1. Conduta: não disponibilizar as condições materiais mínimas e necessárias para que o seu sucessor pudesse apresentar a prestação de contas dos valores transferidos em 22/12/2003 (R$ 310.183,57) e em 29/12/2003 (R$ 29.841,33 e R$ 466.961,79) .
27.3.5.2. Nexo de causalidade: a conduta descrita impediu o estabelecimento do nexo causal entre as possíveis despesas efetuadas com os recursos recebidos, no âmbito do instrumento em questão, no período de 19/12/2001 a 31/12/2017.
27.3.5.3. Culpabilidade: não há excludentes de ilicitude, de culpabilidade e de punibilidade; é razoável supor que a responsável tinha consciência da ilicitude de sua conduta; era exigível conduta diversa da praticada, qual seja, desincumbir-se do seu dever por meio da apresentação da prestação de contas no prazo e forma devidos. 
27.3.6. Encaminhamento: audiência.
27.4. Irregularidade 4: não cumprimento do prazo originalmente estipulado para prestação de contas do contrato de repasse descrito como 'INFRA - ESTRUTURA URBANA', cujo prazo se encerrou em 1/3/2018; e não demonstração da impossibilidade de fazê-lo no prazo devido.
27.4.1. Fundamentação para o encaminhamento: 
27.4.1.1. O sucessor está sendo responsabilizado pelo descumprimento do prazo para prestar contas dos recursos ora questionados, pois não cumpriu a referida obrigação prevista para a data 1/3/2018, na sua gestão, bem como não tomou as providências necessárias para o resguardo do patrimônio público. 
27.4.1.2. No tocante à delimitação de responsabilidades entre antecessor e sucessor na gestão descentralizada de recursos federais, em se tratando de transferências voluntárias, é entendimento consolidado no TCU de que a obrigação de prestar contas atinge não somente o gestor dos recursos transferidos, como também o seu sucessor, no caso em que o prazo para prestação de contas recai na gestão do sucessor (Acórdão 331/2010-TCU-Segunda Câmara, 6.171/2011 - 1ª Câmara, 2.773/2012 - 1ª Câmara, entre outros) , como no caso vertente. 
27.4.1.3. No entanto, se o prefeito sucessor fica impossibilitado de prestar contas dos recursos utilizados em gestão anterior, porque o seu antecessor não lhe repassou os documentos necessários para essa prestação, a jurisprudência reconhece a possibilidade de o sucessor ter afastada a sua responsabilidade, no caso de terem sido adotadas as medidas legais visando ao resguardo do patrimônio público (Acórdão 1541/2008-TCU-Segunda Câmara, 2773/2012 - 1ª Câmara, 3039/2011 - 2ª Câmara, entre outros) . Tal orientação decorre do Enunciado da Súmula 230 do TCU e do disposto no art. 26-A, §§ 7º ao 9º, da Lei 10.522/2002, in verbis: 
 Súmula 230 do TCU:
'Compete ao prefeito sucessor apresentar a prestação de contas referente aos recursos federais recebidos por seu antecessor, quando este não o tiver feito e o prazo para adimplemento dessa obrigação vencer ou estiver vencido no período de gestão do próprio mandatário sucessor, ou, na impossibilidade de fazê-lo, adotar as medidas legais visando ao resguardo do patrimônio público.' 
 Lei 10.522/2002:
'Art. 26-A. O órgão ou entidade que receber recursos para execução de convênios, contratos de repasse e termos de parcerias na forma estabelecida pela legislação federal estará sujeito a prestar contas da sua boa e regular aplicação, observando-se o disposto nos §§ 1o a 10 deste artigo. 
§ 7º Cabe ao prefeito e ao governador sucessores prestarem contas dos recursos provenientes de convênios, contratos de repasse e termos de parcerias firmados pelos seus antecessores. 
§ 8º Na impossibilidade de atender ao disposto no § 7º, deverão ser apresentadas ao concedente justificativas que demonstrem o impedimento de prestar contas e solicitação de instauração de tomada de contas especial. 
§ 9º Adotada a providência prevista no § 8º, o registro de inadimplência do órgão ou entidade será suspenso, no prazo de até 48 (quarenta e oito) horas, pelo concedente.' 
27.4.1.4. Com base nas disposições acima transcritas, não é difícil perceber que foram erigidas duas condições cumulativas e indispensáveis ao afastamento da corresponsabilidade do mandatário sucessor, a saber: a) demonstração da impossibilidade de prestar contas dos recursos geridos pelo antecessor; e b) adoção de medida destinada ao resguardo do patrimônio público. 
27.4.1.5. No caso concreto, não existem nos autos elementos probatórios de que o sucessor tomou providência condizente com o objetivo de resguardo do patrimônio público, tampouco comprovação da adoção de medidas efetivas que possam comprovar o atendimento da primeira condição para o afastamento de sua responsabilidade, qual seja, a apresentação de justificativas no que se refere às providências concretas que tenham sido adotadas, com vistas a reunir a documentação necessária à prestação de contas ou que demonstrem o seu impedimento. 
27.4.1.6. Cumpre assinalar que a adoção de medida de resguardo ao erário pelo gestor, apesar de suspender a inadimplência do ente beneficiário, não deve acarretar automaticamente a exclusão de sua responsabilidade pela omissão, sem que se faça acompanhar de esclarecimentos quanto às medidas administrativas por ele efetivamente adotadas no sentido de obter os documentos relativos à prestação de contas, de modo a demonstrar que, à época do vencimento do prazo para apresentação da prestação de contas, ele envidou os esforços que se esperava de um gestor diligente para a reunião da mencionada documentação ou que encontrou dificuldades concretas que o impediram de prestar contas. 
27.4.1.7. Destarte, cumpre ouvir-se o sucessor em audiência para que apresente suas razões de justificativa para o ato omissivo a este ora imputado. 
27.4.1.8. No que se refere à aparente oposição entre os pontos de audiência dirigidos a ambos os responsáveis - sucessor e antecessor, convém reproduzir as considerações do Ministro Raimundo Carreiro, no despacho proferido no TC Processo 027.834/2019-0, ao analisar situação análoga, para quem 'as providências são necessárias para o devido saneamento dos autos, porquanto a questão assinalada revela interesses jurídicos contrapostos, o que exige o contraditório entre as partes. Não é demais frisar que o objetivo da audiência é precisamente fraquear aos responsáveis o direito de contraditório e ampla defesa'.
27.4.2. Evidências da irregularidade: documentos técnicos presentes no processo (peças 1, 2, 3, 4, 5, 6, 7, 8, 9, 10, 24, 26, 98, 99, 104, 105, 106 e 110) .
27.4.3. Normas infringidas: art. 37, caput, c/c o art. 70, parágrafo único, da Constituição da República Federativa do Brasil; art. 93, do Decreto-lei 200/1967; art. 66, do Decreto 93.872/1986; Súmula 230 do TCU e do disposto no art. 26-A, §§ 7º ao 9º, da Lei 10.522/2002.
27.4.4.  Responsável: Romero Rodrigues Veiga (CPF: XXX.077.934-XX) .
27.4.4.1. Conduta: descumprir o prazo originalmente estipulado para prestação de contas dos recursos federais recebidos à conta do instrumento em questão, o qual se encerrou em 1/3/2018, bem como não apresentar justificativas ao concedente que demonstrassem a existência de impedimento de prestar contas quando do vencimento do referido prazo.
27.4.4.2. Nexo de causalidade: a conduta descrita impediu o estabelecimento do nexo causal entre as possíveis despesas efetuadas com os recursos recebidos, no âmbito do instrumento em questão.
27.4.4.3. Culpabilidade: não há excludentes de ilicitude, de culpabilidade e de punibilidade; é razoável supor que o responsável tinha consciência da ilicitude de sua conduta; era exigível conduta diversa da praticada, qual seja, desincumbir-se do seu dever por meio da apresentação da prestação de contas no prazo e forma devidos ou o oferecimento de justificativas no sentido de que adotou medidas administrativas que estavam ao seu alcance para obter a documentação necessária à prestação de contas, mas encontrou dificuldades concretas que o impediram de prestar contas. 
27.4.5. Encaminhamento: audiência.
28. Em razão das irregularidades apontadas encontrarem-se devidamente demonstradas, devem ser citados os responsáveis Veneziano Vital do Rego Segundo Neto e Cozete Barbosa Loureiro Garcia de Medeiros para apresentarem alegações de defesa e/ou recolherem o valor do débito quantificado e imputado a cada um deles, bem como deve ser ouvidos em audiência os responsáveis Veneziano Vital do Rego Segundo Neto, Romero Rodrigues Veiga e Cozete Barbosa Loureiro Garcia de Medeiros para apresentarem razões de justificativa em relação às irregularidades descritas anteriormente.
Prescrição da Pretensão Punitiva
29. Vale ressaltar que a pretensão punitiva do TCU, conforme Acórdão 1441/2016-TCU-Plenário, Relator Benjamin Zymler, que uniformizou a jurisprudência acerca dessa questão, subordina-se ao prazo geral de prescrição indicado no art. 205 do Código Civil, que é de dez anos, contado da data de ocorrência da irregularidade sancionada, nos termos do art. 189 do Código Civil, sendo este prazo interrompido pelo ato que ordenar a citação, a audiência ou a oitiva dos responsáveis.
30. No caso em exame, a perspectiva de aplicação de penalidade aos responsáveis dificilmente será alcançada pela prescrição, uma vez que a irregularidade sancionada deu-se em 2/3/2018 e o ato de ordenação da citação muito provavelmente ocorrerá em prazo inferior a dez anos.
Informações Adicionais
31. Informa-se, ainda, que não há delegação de competência do relator deste feito, Jorge Oliveira, para a citação e audiência propostas, nos termos da portaria JGO 1, de 12/1/2021, uma vez que um dos responsáveis exerce atualmente o mandato de Senador pelo estado da Paraíba (Veneziano Vital do Rego Segundo Neto) .
CONCLUSÃO
32. A partir dos elementos constantes nos autos e do exame das ocorrências descritas na seção 'Exame Técnico', foi possível definir a responsabilidade de Veneziano Vital do Rego Segundo Neto, Romero Rodrigues Veiga e Cozete Barbosa Loureiro Garcia de Medeiros, e quantificar adequadamente o débito a eles atribuídos, na forma dos arts. 10, § 1º, e 12, incisos I e II, da Lei 8.443/1992 c/c o art. 202, incisos I e II, do RI/TCU, bem como identificar as irregularidades que não possuem débito na forma dos arts. 10, § 1º, e 12, incisos I e III, da Lei 8.443/1992 c/c o art. 202, incisos I e III, do RI/TCU. Propõe-se, por conseguinte, que se promova a citação e a audiência dos responsáveis.
PROPOSTA DE ENCAMINHAMENTO
33. Diante do exposto, submetem-se os autos à consideração superior, propondo:
a) realizar a citação, com fundamento nos arts. 10, § 1º, e 12, incisos I e II, da Lei 8.443/1992 c/c o art. 202, incisos I e II, do RI/TCU, para que, no prazo de quinze dias, os responsáveis abaixo indicados, em decorrência das condutas praticadas, apresentem alegações de defesa e/ou recolham, aos cofres especificados, a quantia abaixo indicada, atualizada monetariamente a partir da respectiva data até o efetivo recolhimento, abatendo-se na oportunidade a quantia eventualmente ressarcida, na forma da legislação em vigor, que geraram as irregularidades demonstradas a seguir:
 Débito relacionado somente ao responsável Cozete Barbosa Loureiro Garcia de Medeiros (CPF: XXX.817.514-XX) , prefeita no período de 6/4/2002 a 31/12/2004, na condição de gestora dos recursos.
Irregularidade: não comprovação da boa e regular aplicação dos recursos federais repassados ao município de Campina Grande - PB, em face da omissão no dever de prestar contas dos valores transferidos em 22/12/2003 (R$ 310.183,57) e em 29/12/2003 (R$ 29.841,33 e R$ 466.961,79) , no âmbito do Contrato de Repasse 0125459-71/2001, Siafi 429804, tendo por finalidade a transferência de recursos financeiros da União para a execução de urbanização de áreas habitadas por população de baixa renda no município, com vigência no período de 19/12/2001 a 31/12/2017, cujo prazo se encerrou em 1/3/2018.
 Evidências da irregularidade: documentos técnicos presentes no processo (peças 1, 2, 3, 4, 5, 6, 7, 8, 9, 10, 24, 26, 98, 99, 104, 105, 106 e 110) .
Normas infringidas: art. 37, caput, c/c o art. 70, parágrafo único, da Constituição da República Federativa do Brasil; art. 93, do Decreto-lei 200/1967; art. 66, do Decreto 93.872/1986; Portaria Interministerial MPDG/MF/CGU 424/2016 (Art. 70, § 1º, inc. I) ; CR N 0125459-71/2001/MCIDADES/CAIXA, Cláusula Terceira, item 3.2, alínea 'e', e Cláusula Décima Primeira, item 11 e subitens.
Cofre credor: Tesouro Nacional.
Valor atualizado do débito (sem juros) em 22/6/2022: R$ 2.333.320,75.
Conduta: não demonstrar a boa e regular aplicação dos recursos federais recebidos e geridos por meio do instrumento em questão, no período de sua gestão, em face da omissão na prestação de contas, cujo prazo se encerrou em 01/03/2018.
Nexo de causalidade: a conduta descrita impediu o estabelecimento do nexo causal entre as possíveis despesas efetuadas com os recursos recebidos, no âmbito do instrumento em questão, no período de 19/12/2001 a 31/12/2015.
Culpabilidade: não há excludentes de ilicitude, de culpabilidade e de punibilidade; é razoável supor que a responsável tinha consciência da ilicitude de sua conduta; era exigível conduta diversa da praticada, qual seja, desincumbir-se do seu dever por meio da apresentação da prestação de contas no prazo e forma devidos.
 Débito relacionado somente ao responsável Veneziano Vital do Rego Segundo Neto (CPF: XXX.463.764-XX) , prefeito no período de 1/1/2005 a 31/12/2008 e 1/1/2009 a 31/12/2012, na condição de gestor de recursos.
Irregularidade: não comprovação da boa e regular aplicação dos recursos federais repassados ao município de Campina Grande - PB, em face da omissão no dever de prestar contas do valor transferido em 13/6/2005 (R$ 108.070,90) , no âmbito do Contrato de Repasse 0125459-71/2001, Siafi 429804, tendo por finalidade a transferência de recursos financeiros da União para a execução de urbanização de áreas habitadas por população de baixa renda no município, com vigência no período de 19/12/2001 a 31/12/2017, cujo prazo se encerrou em 1/3/2018.
Evidências da irregularidade: documentos técnicos presentes no processo (peças 1, 2, 3, 4, 5, 6, 7, 8, 9, 10, 24, 26, 98, 99, 104, 105, 106 e 110) .
Normas infringidas: art. 37, caput, c/c o art. 70, parágrafo único, da Constituição da República Federativa do Brasil; art. 93, do Decreto-lei 200/1967; art. 66, do Decreto 93.872/1986; Portaria Interministerial MPDG/MF/CGU 424/2016 (Art. 70, § 1º, inc. I) ; CR N 0125459-71/2001/MCIDADES/CAIXA, Cláusula Terceira, item 3.2, alínea 'e', e Cláusula Décima Primeira, item 11 e subitens.
Cofre credor: Tesouro Nacional.
Valor atualizado do débito (sem juros) em 22/6/2022: R$ 279.999,31.
Conduta: não demonstrar a boa e regular aplicação dos rendimentos auferidos sobre os recursos federais recebidos e geridos por meio do instrumento em questão, no período de 19/12/2001 a 31/12/2017, em face da omissão na prestação de contas, cujo prazo se encerrou em 01/03/2018.
Nexo de causalidade: a conduta descrita impediu o estabelecimento do nexo causal entre as possíveis despesas efetuadas com os recursos recebidos, no âmbito do instrumento em questão, no período de 19/12/2001 a 31/12/2015.
Culpabilidade: não há excludentes de ilicitude, de culpabilidade e de punibilidade; é razoável supor que o responsável tinha consciência da ilicitude de sua conduta; era exigível conduta diversa da praticada, qual seja, desincumbir-se do seu dever por meio da apresentação da prestação de contas no prazo e forma devidos.
b) informar aos responsáveis que, caso venham a ser condenados pelo Tribunal, os débitos ora apurados serão acrescidos de juros de mora, nos termos do § 1º do art. 202 do RI/TCU;
c) esclarecer aos responsáveis, em obediência ao art. 12, § 2º, da Lei 8.443/1992, e ao art. 12, inciso VI, da Resolução TCU 170/2004, que o recolhimento tempestivo do débito somente saneará o processo caso seja reconhecida a sua boa-fé e não se constate outra irregularidade nas contas; 
d) realizar a audiência dos responsáveis abaixo indicados, com fundamento nos arts. 10, § 1º, e 12, incisos I e III, da Lei 8.443/1992, c/c o art. 202, incisos I e III, do RI/TCU, para que, no prazo de quinze dias, apresentem razões de justificativa quanto às condutas praticadas que geraram as irregularidades demonstradas a seguir:
Responsável: Cozete Barbosa Loureiro Garcia de Medeiros (CPF: XXX.817.514-XX) , Prefeito Municipal, no período de 6/4/2002 a 31/12/2004, na condição de gestora dos recursos
 Irregularidade: não disponibilização das condições materiais mínimas e necessárias para que o seu sucessor pudesse apresentar a prestação de contas do Contrato de Repasse 0125459-71/2001, Siafi 429804, tendo por finalidade a transferência de recursos financeiros da União para a execução de urbanização de áreas habitadas por população de baixa renda no município, com vigência no período de 19/12/2001 a 31/12/2017, cujo prazo se encerrou em 1/3/2018.
Evidências da irregularidade: documentos técnicos presentes no processo (peças 1, 2, 3, 4, 5, 6, 7, 8, 9, 10, 24, 26, 98, 99, 104, 105, 106 e 110) .
Normas infringidas: art. 37, caput, c/c o art. 70, parágrafo único, da Constituição da República Federativa do Brasil; art. 93, do Decreto-lei 200/1967; art. 66, do Decreto 93.872/1986.
Conduta: não disponibilizar as condições materiais mínimas e necessárias para que o seu sucessor pudesse apresentar a prestação de contas dos valores transferidos em 22/12/2003 (R$ 310.183,57) e em 29/12/2003 (R$ 29.841,33 e R$ 466.961,79) .
Nexo de causalidade: a conduta descrita impediu o estabelecimento do nexo causal entre as possíveis despesas efetuadas com os recursos recebidos, no âmbito do instrumento em questão, no período de 19/12/2001 a 31/12/2017.
Culpabilidade: não há excludentes de ilicitude, de culpabilidade e de punibilidade; é razoável supor que a responsável tinha consciência da ilicitude de sua conduta; era exigível conduta diversa da praticada, qual seja, desincumbir-se do seu dever por meio da apresentação da prestação de contas no prazo e forma devidos.
Responsável: Veneziano Vital do Rego Segundo Neto (CPF: XXX.463.764-XX) , Prefeito Municipal, no período de 1/1/2005 a 31/12/2008 e 1/1/2009 a 31/12/2012, na condição de gestor dos recursos
 Irregularidade: não disponibilização das condições materiais mínimas e necessárias para que o seu sucessor pudesse apresentar a prestação de contas do Contrato de Repasse 0125459-71/2001, Siafi 429804, tendo por finalidade a transferência de recursos financeiros da União para a execução de urbanização de áreas habitadas por população de baixa renda no município, com vigência no período de 19/12/2001 a 31/12/2017, cujo prazo se encerrou em 1/3/2018.
Evidências da irregularidade: documentos técnicos presentes no processo (peças 1, 2, 3, 4, 5, 6, 7, 8, 9, 10, 24, 26, 98, 99, 104, 105, 106 e 110) .
Normas infringidas: art. 37, caput, c/c o art. 70, parágrafo único, da Constituição da República Federativa do Brasil; art. 93, do Decreto-lei 200/1967; art. 66, do Decreto 93.872/1986.
Conduta: não disponibilizar as condições materiais mínimas e necessárias para que o seu sucessor pudesse apresentar a prestação de contas do valor transferido em 13/6/2005 (R$ 108.070,90) .
Nexo de causalidade: a conduta descrita impediu o estabelecimento do nexo causal entre as possíveis despesas efetuadas com os recursos recebidos, no âmbito do instrumento em questão, no período de 19/12/2001 a 31/12/2017.
Culpabilidade: não há excludentes de ilicitude, de culpabilidade e de punibilidade; é razoável supor que o responsável tinha consciência da ilicitude de sua conduta; era exigível conduta diversa da praticada, qual seja, desincumbir-se do seu dever por meio da apresentação da prestação de contas no prazo e forma devidos.
Responsável: Romero Rodrigues Veiga (CPF: XXX.077.934-XX) , Prefeito Municipal, no período de 1/1/2013 a 31/12/2016 e 1/1/2017 a 31/12/2020, na condição de prefeito sucessor
 Irregularidade: não cumprimento do prazo originalmente estipulado para prestação de contas do contrato de repasse descrito como 'INFRA - ESTRUTURA URBANA', cujo prazo encerrou-se em 1/3/2018; e não demonstração da impossibilidade de fazê-lo no prazo devido.
Evidências da irregularidade: documentos técnicos presentes no processo (peças 1, 2, 3, 4, 5, 6, 7, 8, 9, 10, 24, 26, 98, 99, 104, 105, 106 e 110) .
Normas infringidas: art. 37, caput, c/c o art. 70, parágrafo único, da Constituição da República Federativa do Brasil; art. 93, do Decreto-lei 200/1967; art. 66, do Decreto 93.872/1986; Súmula 230 do TCU e do disposto no art. 26-A, §§ 7º ao 9º, da Lei 10.522/2002.
Conduta: descumprir o prazo originalmente estipulado para prestação de contas dos recursos federais recebidos à conta do instrumento em questão, o qual se encerrou em 1/3/2018, bem como não apresentar justificativas ao concedente que demonstrassem a existência de impedimento de prestar contas quando do vencimento do referido prazo.
Nexo de causalidade: a conduta descrita impediu o estabelecimento do nexo causal entre as possíveis despesas efetuadas com os recursos recebidos, no âmbito do instrumento em questão.
Culpabilidade: não há excludentes de ilicitude, de culpabilidade e de punibilidade; é razoável supor que o responsável tinha consciência da ilicitude de sua conduta; era exigível conduta diversa da praticada, qual seja, desincumbir-se do seu dever por meio da apresentação da prestação de contas no prazo e forma devidos ou o oferecimento de justificativas no sentido de que adotou medidas administrativas que estavam ao seu alcance para obter a documentação necessária à prestação de contas, mas encontrou dificuldades concretas que o impediram de prestar contas.
e) encaminhar cópia da presente instrução aos responsáveis, a fim de subsidiar a apresentação de suas alegações de defesa e/ou razões de justificativa;
f) esclarecer aos responsáveis, em obediência ao art. 12, § 3º, da Lei 8.443/1992, e ao art. 12, inciso VII, da Resolução TCU 170/2004, que o não atendimento à citação ou à audiência implicará revelia, para todos os efeitos, dando-se prosseguimento ao processo."
2.	O Ministério Público junto ao TCU - MPTCU se pronunciou nos termos a seguir transcritos:
"Trata-se de tomada de contas especial instaurada pela Caixa Econômica Federal (Caixa) em razão da omissão no dever de prestar contas dos recursos repassados pelo Ministério das Cidades ao Município de Campina Grande/PB, por meio do Contrato de Repasse 0125459-71/2001 (Siafi 429804) , para urbanização de áreas habitadas por população de baixa renda (peça 26) .
2. O instrumento previa transferência de R$ 6.000.000,00 em recursos federais e o ente federado deveria ofertar contrapartida de R$ 120.000,00, para aplicação entre 19/12/2001 e 31/12/2017 (peças 26 a 55) , tendo o prazo para prestar contas expirado, segundo o parâmetro adotado na fase interna da TCE, em 1º/3/2018.
3. O relatório do tomador de contas apontou débitos nos valores históricos de R$ 310.183,57 (22/12/2003) , R$ 29.841,33 (29/12/2003) e R$ 466.961,79 (29/12/2003) , sob a responsabilidade da Sra. Cozete Barbosa Loureiro Garcia de Medeiros, prefeita entre 6/4/2002 e 31/12/2004, e dos Srs. Veneziano Vital do Rego Segundo Neto, prefeito entre 2005 e 2012, e Romero Rodrigues Vieira, prefeito entre 2013 e 2020 (peça 110) . 
4. Adicionalmente, imputou aos dois últimos a responsabilidade pelo débito no montante histórico de R$ 108.070,00, ocorrido em 13/6/2005.
5. No âmbito deste Tribunal, a Secex-TCE elaborou a instrução na peça 120, por meio da qual propõe, após ajustes nos parâmetros de responsabilização, a citação da Sra. Cozete Barbosa Loureiro Garcia de Medeiros e do Sr. Veneziano Vital do Rego Segundo Neto, pelos débitos ocorridos em suas respectivas gestões. 
6. Além disso, sugere que sejam os referidos responsáveis ouvidos em audiência por não terem disponibilizado meios para que o sucessor pudesse prestar contas dos recursos recebidos, bem como a audiência do Sr. Romero Rodrigues Veiga, por não ter apresentado a prestação de contas até o dia 1º/3/2018.
7. Por meio do despacho na peça 123, Vossa Excelência destacou a conclusão de 100% das obras, com benefício à população, conforme informações contidas no Relatório de Acompanhamento de Engenharia lavrado pela Caixa em 15/1/2018 (peça 83) . Assim, em face das citações a audiências cogitadas pela unidade técnica, solicitou, preliminarmente, a manifestação deste Ministério Público de Contas, o que passo a fazer adiante.
8. Inicialmente, cumpre tecer, de ofício, considerações acerca da prescrição das pretensões punitiva e de ressarcimento, em face do recente entendimento firmado por este Tribunal sobre o tema, o qual resultou na Resolução TCU nº 344/2022, que fixou como parâmetro para contagem do prazo o decurso de cinco anos, conforme previsto na Lei 9.873/1999.
9. De acordo com o referido normativo:
'Art. 2º Prescrevem em cinco anos as pretensões punitiva e de ressarcimento, contados dos termos iniciais indicados no artigo 4º, conforme cada caso.'
10. Aplicando-se os ditames do art. 4º ao caso ora em análise, em que a irregularidade diz respeito à omissão no dever de prestar contas, verifica-se que incidiria, para fins de adoção do marco temporal a partir do qual se iniciaria a contagem da prescrição, a hipótese enunciada no inciso I, segundo a qual o prazo será contado da data em que as contas deveriam ter sido prestadas.
11. Para fins de responsabilização e no intuito de verificar a ocorrência, ou não, da prescrição das pretensões punitiva e de ressarcimento, cabe distinguir as condutas dos ex-prefeitos, à luz dos apontamentos do tomador de contas (peça 110) .
2. Em relação ao Sr. Romero Rodrigues Veiga, deve responder pela omissão no dever de apresentar a prestação de contas, cujo prazo expirou durante seu último mandato (2017 a 2020) , aplicando-se ao caso a Súmula 230 do TCU, segundo a qual:
'Compete ao prefeito sucessor apresentar a prestação de contas referente aos recursos federais recebidos por seu antecessor, quando este não o tiver feito e o prazo para adimplemento dessa obrigação vencer ou estiver vencido no período de gestão do próprio mandatário sucessor, ou, na impossibilidade de fazê-lo, adotar as medidas legais visando ao resguardo do patrimônio público'.
3. Cumpre esclarecer que as informações contidas nos autos dão conta de que o responsável não se desincumbiu da obrigação que lhe era imposta, tampouco adotou as medidas requeridas com vistas a resguardar o erário, de modo que sua conduta omissiva se amolda aos termos da súmula acima transcrita, atraindo, portanto, sua responsabilização.
4. Adotando-se, portanto, o dia 1º/3/2018 como parâmetro temporal inicial para o decurso do prazo prescricional, verifica-se que não transcorreram cinco anos até a instauração da TCE, em 18/8/2020 (peça 1) , restando incólume a possibilidade audiência e futura aplicação de multa ao Sr. Romero Rodrigues Veiga, se não afastada a irregularidade.
5. Quanto à Sra. Cozete Barbosa Loureiro Garcia de Medeiros e ao Sr. Veneziano Vital do Rego Segundo Neto, respondem, por força do previsto no art. 70, parágrafo único, da Constituição Federal, pela não comprovação da regular aplicação dos valores utilizados em suas gestões, ocorridas entre 6/4/2002 e 31/12/2004, e entre 1º/1/2005 e 31/12/2012, respectivamente.
6. No que se refere à Sra. Cozete Barbosa Loureiro Garcia de Medeiros, o tomador de contas indicou débitos nos valores históricos de R$ 310.183,57 (22/12/2003) , R$ 29.841,33 (29/12/2003) e R$ 466.961,79 (29/12/2003) , relativos a pagamentos efetuados durante seu mandato (peça 110, p. 5) , de modo que o início do prazo prescricional deve corresponder às datas dos dispêndios.
7. Não obstante a materialização da irregularidade relativa à não comprovação da regular aplicação dos recursos por ela geridos, o transcurso de cerca de dezessete anos entre a realização das despesas e a instauração da TCE, em 18/8/2020, ocasionou a prescrição, prejudicando a adoção de medidas com vistas à citação da responsável e, consequentemente à sua condenação ao ressarcimento de débito.
8. Em relação ao Sr. Veneziano Vital do Rego Segundo Neto, o relatório de TCE apontou a responsabilidade pelo débito no valor de R$ 108.070,00, ocorrido em 13/6/2005 (peça 110, p. 6) . Da mesma forma que sua antecessora, embora constatada a existência de débito originário da lacuna na demonstração da aplicação do referido montante, cabe afastar a possibilidade de citação, em razão do decurso de prazo superior a quinze anos entre o pagamento por ele realizado e a instauração da tomada de contas especial pelo órgão repassador.
9. Cumpre esclarecer, quanto ao referido responsável, a existência das seguintes situações que ensejaram a interrupção da contagem do prazo prescricional:
a) ofício para regularização de pendências, com alerta da possibilidade de instauração de TCE, em 8/7/2008 (peça 5) , recebido em 28/7/2008 (peça 6) ;
b) ofício para regularização de pendências, com alerta da possibilidade de instauração de TCE, em 5/6/2012 (peça 7) , recebido em 2/7/2012 (peça 8) ;
c) ofício notificando para apresentação de prestação de contas no prazo de 45 dias, em 21/8/2020 (peça 19) , recebido em 3/9/2020.
10. Com base nas informações acima, é possível aferir o transcurso de prazo superior a cinco entre 2012 e a comunicação seguinte, confirmando, já no exercício de 2017, a ocorrência da prescrição em relação ao Sr. Veneziano Vital do Rego Segundo Neto.
11. Feitas essas considerações, e com base no prazo quinquenal adotado por este Tribunal ao aprovar a Resolução TCU nº 344/2022, verifica-se que apenas o Sr. Romero Rodrigues Veiga deve ser chamado em audiência pela omissão no dever de prestar contas. Quanto aos demais responsáveis, cabe o arquivamento do feito, visto terem se operado os efeitos da prescrição punitiva e de ressarcimento.
12. Diante do exposto, este membro do Ministério Público de Contas manifesta-se de acordo com a proposta de ouvir em audiência o Sr. Romero Rodrigues Veiga e propõe, com base no art. 1º da Lei 9.873/1999 c/c o art. 11 da Resolução TCU nº 344/2022, reconhecer a ocorrência das prescrições punitiva e de ressarcimento e arquivar o processo em relação ao Sr. Veneziano Vital do Rego Segundo Neto e à Sra. Cozete Barbosa Loureiro Garcia de Medeiros."
	É o Relatório.

não há.

Procurador Sergio Ricardo Costa Caribé

TOMADA DE CONTAS ESPECIAL. CONTRATO DE REPASSE. URBANIZAÇÃO DE ÁREAS HABITADAS POR POPULAÇÃO DE BAIXA RENDA. INSTITUTO DE DELEGAÇÃO ADMINISTRATIVA POSITIVADO EM LEI COMPLEMENTAR MUNICIPAL. NATUREZA OPERACIONAL DAS FALHAS APONTADAS. EXCLUSÃO DE RESPONSABILIDADE DOS EX-PREFEITOS. NECESSIDADE DE SANEAMENTO DOS AUTOS.

TOMADA DE CONTAS ESPECIAL (TCE)

Secretaria de Controle Externo de Tomada de Contas Especial (SecexTCE)

Trata-se de Tomada de Contas Especial instaurada pela Caixa Econômica Federal - Caixa em decorrência da "não apresentação da prestação de contas final do total dos recursos contratados" por meio do Contrato de Repasse 0125459-71/2001, firmado com a Prefeitura Municipal de Campina Grande/PB, que tinha por finalidade a execução de obras de urbanização em áreas ocupadas por população de baixa renda, consistentes na pavimentação em paralelepípedo e drenagem de áreas diversas.
2.	Consoante apontado pela Caixa, foram apresentadas 13 Prestações de Contas Parciais relativas a desbloqueios efetuados, das quais 10 foram aprovadas. Não foram apresentadas as Relação de Pagamentos das parcelas de R$ 316.387,24 (R$ 310.183,57 + 6.203,67) , de 22/12/2003, e de R$ 496.803,12 (R$ 29.841,33 + R$ 466.961,79) , de 29/12/2003, e foram solicitadas maiores informações da Relação de Pagamentos no valor de R$ 108.070,90 (13/6/2005) , "pois a apresentada continha um valor diferente do desbloqueado, o encaminhado contém apenas os valores aportados pela prefeitura, como recursos próprios" (peça 1, p. 3) .
3.	Como as notificações enviadas no âmbito interno não surtiram efeito para sanar as pendências apontadas, foi promovida a inscrição de responsabilidade de Cozete Barbosa Loureiro Garcia de Medeiros, Romero Rodrigues Veiga e Veneziano Vital do Rego Segundo Neto, ex-prefeitos municipais de Campina Grande/PB, por não demonstrarem a boa e regular aplicação dos recursos federais recebidos em seus respectivos períodos de gestão e/ou não apresentarem as prestações de contas que lhes competiam, inclusive na condição de prefeitos sucessores.
4.	Os referidos responsáveis estiveram à frente do município nos seguintes períodos: (i)  Cozete Barbosa Loureiro Garcia de Medeiros, de 6/4/2002 a 31/12/2004; (ii) Veneziano Vital do Rego Segundo Neto, de 1/1/2005 a 31/12/2008 e 1/1/2009 a 31/12/2012; e (iii) Romero Rodrigues Veiga, de 1/1/2013 a 31/12/2016 e 1/1/2017 a 31/12/2020.
5.	Chegados os autos a este Tribunal, a instrução a cargo da Secretaria de Controle Externo de Tomada de Contas Especial - SecexTCE consignou a seguinte observação, em relação aos valores imputados pela Caixa:
"23. O contexto indica que os três responsáveis mostraram interesse em levar a termo o contrato de repasse, já que pleitearam a prorrogação de sua vigência. Os dois primeiros gestores deveriam ter realizado a prestação de contas dos valores repassados durante os respectivos mandatos, e não o fizeram. O último deveria apresentar as prestações de contas pendentes também, já que em sua gestão se encerrou a vigência do ajuste e findou o prazo de apresentação da prestação de contas final, e não o fez. Em que pese mostrar-se adequada a responsabilização deles, cada qual deve responder por ocorrências e/ou débitos distintos, e não por débito solidário correspondente aos valores pendentes de prestação de contas parcial, como se entendeu na fase interna deste processo. 
24. Assim, a responsabilidade pela não comprovação da boa e regular aplicação dos recursos federais em face de omissão na prestação de contas deve recair sobre o (a) prefeito (a) que efetivamente geriu e aplicou os recursos federais, cabendo a citação pelo débito correspondente, na condição de gestor (a) dos recursos. À prefeita Cozete Barbosa Loureiro Garcia de Medeiros, imputa-se o débito correspondente aos seguintes valores repassados/aplicados: R$ 310.183,57, em 22/12/2003; R$ 29.841,33 e R$ 466.961,79, em 29/12/2003. Ao prefeito Veneziano Vital do Rego Segundo Neto, imputa-se o débito correspondente ao seguinte valor repassado/aplicado: R$ 108.070,90, em 13/6/2005. Adicionalmente, devem ser ouvidos em audiência pela seguinte ocorrência: não disponibilização das condições materiais mínimas e necessárias para que o seu sucessor pudesse apresentar a prestação de contas daqueles valores do contrato de repasse. 
25. Ao prefeito Romero Rodrigues Veiga, na condição de sucessor, cabe audiência pelo não cumprimento do prazo estipulado para apresentação da prestação de contas, mais precisamente daqueles valores do contrato de repasse, cujo prazo se encerrou em 1/3/2018, durante sua gestão."
6.	A proposta de citação e audiência dos responsáveis, na forma acima descrita, contou com o endosso dos dirigentes da SecexTCE.
7.	O Ministério Público junto ao TCU - MPTCU divergiu parcialmente, por entender ter ocorrido a prescrição em relação a Cozete Barbosa Loureiro Garcia de Medeiros e a Veneziano Vital do Rego Segundo Neto. No entender do Parquet, caberia à primeira comprovar a regular aplicação dos recursos geridos entre 6/4/2003 e 31/12/2004 e, o segundo, entre 1/1/2005 e 31/12/2012. No entanto, teria ocorrido o transcurso de lapsos temporais superiores a quinze anos, desde aquelas datas até as respectivas citações. Alvitrou, assim, que somente seria cabível a realização de audiência de Romero Rodrigues Veiga.
8.	Feito esse breve resumo processual, passo à análise dos fatos.
- II -
9.	De início, por se tratar de questão de ordem pública, analiso a ocorrência de prescrição. 
10.	O assunto se encontra disciplinado, no âmbito deste Tribunal, por meio da Resolução-TCU 344/2022, que reconhece o prazo quinquenal para a prescrição do exercício das pretensões punitiva e de ressarcimento e disciplina que ela se interrompe pela notificação, oitiva, citação ou audiência do responsável, ou, ainda, por qualquer ato inequívoco de apuração dos fatos, inclusive aqueles praticados na fase interna da TCE. A norma dispõe, também, que para as situações relacionadas a transferência de recursos, o prazo de prescrição será contado da data da apresentação da prestação de contas ao órgão competente para a sua análise inicial.
11.	No caso especificamente discutido neste processo, o prazo para a prestação de contas do Contrato de Repasse era de sessenta dias após sua vigência, que, após todas as prorrogações realizadas, foi prorrogada até 31/12/2017 (peça 55) . Assim, o prazo final para a prestação de contas era o dia 2/3/2018. Esse é o marco inicial para a contagem do prazo prescricional em relação a todos os responsáveis.
12.	Após aquele prazo, foram praticados diversos atos com a inequívoca intenção de apurar os fatos, bastando mencionar, para tanto, que o próprio "Relatório do Tomador das Contas Especial" foi emitido em 11/12/2020, antes, portanto, do transcurso de cinco anos daquele marco inicial.
13.	Está afastada, portanto, a ocorrência de prescrição.
- III -
14.	De toda forma, divirjo dos pareceres no que se refere à responsabilização.
15.	O Município de Campina Grande/PB adotou a delegação administrativa como regra para a gestão das atividades de suas diversas secretarias e departamentos, nos termos de sua Lei Complementar 1/1997, que estabeleceu em seus arts. 28 e 30:
"Art. 28. O Prefeito, os Secretários e dirigentes de órgãos de igual nível hierárquico e dos órgãos da administração indireta, salvo hipótese expressamente contemplada em Lei, deverão permanecer livres de funções meramente executivas e da prática de atos relativos à rotina administrativa ou que indiquem uma simples aplicação de normas estabelecidas.
 (...) 
Art. 30. Os Secretários e o Procurador Geral do Município ordenarão despesas, no âmbito de suas respectivas pastas, na forma que vier a ser regulamentada por Decreto."
16.	Nessa linha, o Decreto 2.603/1997 estabeleceu:
"Art. 1º - São delegadas atribuições ao Vice-Prefeito, aos Secretários Municipais, ao Procurador-Geral do Município, ao Secretário-Chefe do Gabinete do Prefeito, ao Secretário-Chefe da Casa Civil e aos dirigentes de mais alto nível hierárquico das autarquias, das fundações e dos órgãos de regime especial da Estrutura Administrativa do Poder Executivo Municipal para, observadas as disposições legais e regulamentadas específicas, praticarem todos os atos de administração das dotações orçamentárias consignadas no Orçamento do Município em favor dos órgãos e entidades que dirigem.
 (...) 
§ 2º - A concretização da delegação conferida às autoridades tratadas no caput deste artigo se expressa no poder de realizar despesas, na qualidade de ordenador, mediante a assinatura das autorizações de empenho respectivas, e outros documentos exigidos pelas normas e princípios de administração financeira adotados pelo Município de Campina Grande."
17.	Para não deixar dúvidas acerca da abrangência daqueles comandos, a Lei Complementar 29/2005 expressou:
"Art. 28-A. É atribuída ao Vice-Prefeito e aos Secretários Municipais e dirigentes das entidades integrantes da administração indireta e de execução, competência para a prática de atos de ordenação de despesas à conta das dotações orçamentárias e créditos adicionais consignados aos respectivos órgãos e entidades ou decorrentes de convênios, aos quais caberá a responsabilidade exclusiva por sua correção e regularidade." (grifo nosso) .
18.	Assim, considerando a natureza iminentemente operacional das irregularidades apontadas, há que se afastar a responsabilidade dos ex-prefeitos, na linha, inclusive, do que já foi deliberado em relação ao mesmo Município, por meio dos Acórdão 11486/2019-TCU-Primeira Câmara (Relator: Ministro Walton Alencar Rodrigues) e 7915/2021 - 1ª Câmara (Relator: Ministro Benjamin Zymler) .
19.	Aliás, destaco que a jurisprudência deste Tribunal é firme no sentido de que a existência de delegação de competência prevista em lei municipal afasta a responsabilidade do prefeito pela utilização dos recursos transferidos, mesmo que, na condição de agente político, figure como signatário do ajuste. São nesse sentido, entre outros, os Acórdão 10397/2021-TCU-Segunda Câmara (Relator: Ministro-Substituto Marcos Bemquerer Costa) , 7304/2013 - 1ª Câmara (Relator: Ministro-Substituto Augusto Sherman Cavalcanti) e 569/2019 (Revisor: Ministro-Substituto Weder de Oliveira) .
20.	Em face do exposto, se faz necessária a exclusão de responsabilidade daqueles ex-mandatários municipais e restituição dos autos à unidade técnica para identificação dos delegatários a serem responsabilizados.
21.	No que se refere aos débitos apontados, entendo que não estão suficientemente esclarecidos os motivos que levaram à rejeição daqueles valores pela Caixa, sendo pertinente que se busquem explanações adicionais. Assim, por exemplo, apesar do valor creditado em 22/12/2003 (R$ 316.387,24) ser composto por duas parcelas (R$ 310.183,57 e R$ 6.203,67) , apenas a primeira foi levada a débito, sem explicação, sugerindo tratar-se de equívoco. Também não considero elucidativa a descrição da irregularidade associada ao valor de R$ 108.070,90, na data de 13/6/2005, exposta apenas como "a apresentada continha um valor diferente do desbloqueado, o encaminhado contém apenas os valores aportados pela prefeitura, como recursos próprios". Faz-se obrigatória a apresentação de elementos que confirmem a ocorrência dos referidos débitos, para melhor compreensão dos fatos e com vistas à integridade e suficiência da tomada de contas especial.
	Ante todo o exposto, julgo que os autos não se encontram suficientemente saneados, faltando elementos indispensáveis à apuração dos fatos, quantificação do dano, identificação dos responsáveis e consequente obtenção do respectivo ressarcimento, motivo pelo qual voto no sentido de que o Colegiado adote a deliberação que ora lhe submeto.
TCU, Sala das Sessões, em 29 de novembro de 2022.
JORGE OLIVEIRA 
Relator